【裁判字號】    89,婚,286
【裁判日期】    891204
【裁判案由】    履行同居
【裁判全文】
臺灣雲林地方法院民事判決  八十九年度婚字第二八六號
    原      告  丙○○
    訴訟代理人  林進榮律師
    被      告  甲○○        .
                              .
    訴訟代理人  乙○○        .
右當事人間請求履行同居事件，本院判決如左：
    主      文
原告之訴駁回。
訴訟費用由原告負擔。
    事      實
甲、原告方面：
  一、聲明：被告應與原告同居。
  二、陳述：
  （一）兩造於八十六年十二月十三日結婚，詎被告於八十九年五月間藉故爭吵，不
        告而別，拒與原告履行同居生活，迭經原告尋找，並請被告返家，然被告均
        置之不理，顯然違背同居義務，為此提起本件訴訟。
  （二）兩造於八十九年四月三十日晚上十一時許因金錢細故發生爭吵，被告不顧伊
        須每月負擔雲林縣四湖鄉○○路一二四巷三三號房屋貸款新台幣（下同）二
        萬四千元，及車號Ｃ５─六０八一之車輛貸款一萬九千二百元，仍要求原告
        須將經營之雲林縣東勢鄉國嘉安親班每月收入十萬元歸被告所有，原告僅同
        意將收入之一半歸被告所有，豈料被告竟請朋友開車至家中，並幫忙搬走被
        告所有衣物、盥洗用具、鞋子等物，且拿走原告所有之雲林縣四湖鄉○○村
        ○○街一二四巷三三號土地、建物登記簿謄本，與上開車子之發票，及原告
        八十八年至八十九年四月份每月收支簿、收據。
  （三）被告於八十九年五月一日中午時因企圖將東勢鄉安親班學生載至四湖鄉上課
        不遂，竟夥同其父母、妹妹、朋友等人至原告四伯家無理取鬧，被告之母並
        打傷原告之母。被告猶不肯罷休復於翌日下午二時許，亦夥同前開之人至雲
        林縣東勢鄉○○路九十巷處吵鬧，被告父母並脅迫原告寫離婚協議書，與上
        開中湖街房屋之讓渡書，倘伊不同意即將破壞前揭車子，與開設在該中湖街
        之珠心算推廣中心，且原告不得再到該處授課，否則即殺害伊全家。豈料原
        告於同日十八時三十分許在該處上課時，被告果真又夥同其母等人至上課處
        ，以小椅子打破教室門，並趕走學生，並更換一樓自動鎖，使原告無法進出
        ，且又拉扯原告到被告娘家談判，迫使原告離開四湖鄉房屋，則被告指稱原
        告無故離開四湖鄉○○街房屋，不肯與其同居云云；絕非事實，原告否認。
        又原告返回東勢住所，再次詢問伊與前妻所生之小孩黃郁甄手為何受傷時，
        小孩始吐實謂係遭被告抓住頭髮旋轉幾圈後，再推倒在水泥地上，造成黃郁
        甄受有左肱外髁骨折併左手骭關節脫臼之傷害。
  （四）八十九年八月三十日中午十二時四十五分原告至女兒黃郁甄學校接送放學，
        並順道欲至程海村搭載安親班學生上學時，看見被告駕駛伊所有之上開車子
        往台西方向行駛，後伊再從程海村往東勢鄉行駛時，又遇見該車，原告遂用
        手攔下，並告知被告該車業已驗車過期，且牌照稅、燃料稅亦未繳納，要被
        告去繳納，然被告不肯，伊遂要求被告將該車鑰匙交還，否則即要報警，被
        告又不肯，雙方便拉扯，豈料被告竟無故用行動電話毆打原告之頭、胸、手
        部，然因被告動作過於猛烈致其眼鏡掉落，於撿拾眼鏡時，不慎將鑰匙掉落
        ，原告藉機拾獲，並電請原告之弟幫忙搭載學生，伊便將該車開到東勢派出
        所報案，並向  鈞院聲請通常保護令。
  （五）兩造婚後感情尚稱融洽，惟原告於八十八年四月二十一日，以三百十六萬元
        拍定坐落四湖鄉○○街一二四巷三三號房屋及四湖鄉○○段一三一０之一號
        土地，然原告當時無法繳納拍定價額，乃向被告之父乙○○借款三百十六萬
        元繳納，取得權利移轉證書，而於同年五月十九日辦妥上開房屋及土地之移
        轉登記手續，嗣後原告旋即以上開拍賣取得之房屋及土地供擔保向土地銀行
        北港分行借款二百二十萬元，並於同年六月二十九日以轉帳方式將本金二百
        二十萬元及利息五萬三千六百元，共計二百二十五萬三千六百元償還予被告
        之父，原告復於同年十一月二十六日以伊所有坐落東勢鄉○○段八三四號土
        地向  土地銀行北港分行抵押借款一百二十萬元，並以轉帳方式將本金一百
        萬元及利息三萬三千零四十一元元，合計一百零三萬三千零四十一元清償予
        被告之父，則原告前後共還給被告之父三百二十八萬六千六百四十一元，其
        中包含代書費四萬元及付給被告之父之借款利息八萬六千六百四十一元，足
        見原告業已清償借款，故前開拍賣取得之房屋及土地所有權應屬原告所有已
        無疑義，被告主張上開房屋及土地係其父親乙○○所有云云；絕非事實，原
        告否認之。
  （六）原告取得前開房屋及土地後，即在該處開設珠心算班課程，教授學生學習珠
        算及心算，原告並在雲林縣東勢鄉○○路九十巷三九號開設國嘉安親課輔才
        藝班，教導學生學習心算及英文等課程，因東勢鄉之才藝班學生眾多，需原
        告幫忙接送，故原告即常住在上開東勢鄉家中，惟被告因主張該四湖鄉房屋
        及土地係其父所有，而堅持住在該處，不肯搬至東勢鄉住處與原告共同居住
        。
  （七）原告並無於八十九年八月三十日下午一時二十分許，在東勢鄉○○村道路上
        欄車將被告打傷，並在被告於媽祖醫院診療時，欲置被告於死地之行為，反
        係被告以行動電話將原告之頭、手、頸、胸等部位打傷，並毀損原告之項鍊
        ，且被告之行為，亦經法院裁定核准保護令，足見原告並未將被告打傷，倘
        被告以主張拒絕與原告履行同居，即屬無據。縱認原告有打傷被告之行為，
        惟因非慣行毆打，自非不堪同居虐待，是非屬不能同居之正當理由，被告仍
        應履行同居義務。
  三、證據：提出戶籍謄本二份、照片一張、資金往來證明影本九份、土地登記簿謄
      本及建物登記簿謄本各乙份、招生廣告影本乙紙、雲林地方法院八十九年度家
      護字第一五四號民事裁定影本乙份為證，並聲請訊問證人黃庫城、黃丁備、黃
      郁甄、黃馬秦。
乙、被告方面：
  一、聲明：如主文所示。
  二、陳述：
  （一）兩造於八十六年三月十七日訂婚後，原告即整理衣物搬至被告娘家居住，直
        至同年十一月十日承租位於雲林縣四湖鄉○○村○○街一二四巷三一號房子
        居住並開設才藝中心。後兩造同年十二月十三日公證結婚時，原告之母即以
        「黃庫城因病前往台北就診」「約一週後始返東勢鄉○○路九十巷三九號」
        「另設法覓居住場所」為由，要求兩造不要居住在東勢鄉處所，而結婚當日
        宴客後，兩造及親朋好友即返回位於四湖鄉○○村○○街一二四巷三一號處
        所參觀，再於歸寧當日，被告父親於四湖鄉農會場地宴客完畢，東勢鄉親友
        亦前往兩造位於四湖鄉之租賃住所參觀拜訪，兩造並曾在四湖鄉居所招待北
        部友人，顯見證人黃丁備、黃庫城證言不實。而後於八十八年四月二十一日
        由被告父親向台灣土地銀行北港分行借款，以原告名義向雲林地方法院拍定
        位於四湖鄉○○村○○街一二四巷三三號房屋，兩造即搬入居住，並由被告
        將貸款付清，原告稱未曾於四湖鄉住所居住任何一天，顯屬不實。
  （二）原告婚後遲遲不辦理結婚入籍登記，迭經被告之父親催促，始同意前往東勢
        鄉戶政機關登記，卻授意被告勿遷入戶籍，並對被告施予家庭暴力，於八十
        八年七月二十日由被告父母、親友陪同下，原告始承認與被告結婚前有過一
        次婚姻紀錄，並與前妻育有一女黃郁甄。八十九年五月二日原告於四湖鄉○
        ○村○○街一二四巷三三號居所辱罵被告之母，並將被告之母關在樓下，被
        告才以鐵鎚打破玻璃，後原告竟無故離開上開四湖處所，反向  鈞院訴請被
        告應至東勢住所同居，然兩造婚後未曾居住於該東勢處所，而係共同居住於
        四湖鄉住所，是原告之請求實甚無理。又原告於同年八月三十日下午一時二
        十分許，趁被告駕車搭載課輔學生之際，竟在東勢鄉攔車施暴予被告，致使
        被告頭部外傷、輕微腦震盪並於北港媽祖醫院診療，被告自得拒絕履行同居
        義務。
  三、證據：提出廣告宣傳單四紙、存證信函影本五份、雲林地方法院檢察署檢察官
      八十八年度偵字第六０八七號起訴書影本乙份、診斷證明書乙紙、土地所有權
      狀、建築改良物所有權狀影本各乙份、台灣雲林地方法院臨時收據影本二紙、
      照片二十六張為證，並聲請訊問證人陳士諺、吳素珍、黃振興、蔡丁對。
丙、本院依職權調閱本院八十九年度家護字第一五三、一五四號民事卷，並向雲林縣
    警察局台西分局東勢分駐所調取兩造於八十九年八月三十日，在雲林縣東勢鄉程
    海村因傷害案件之警訊筆錄，及訊問證人即雲林縣四湖鄉○○村○○街管區警員
    蔡炎庭。
    理      由
一、原告起訴主張：兩造於八十六年十二月十三日結婚，婚後即居住在雲林縣東勢鄉
    ○○村○鄰○○路九十巷三九號處所（下稱東勢鄉處所），詎被告竟藉口雲林縣
    四湖鄉○○村○○街一二四巷三三號房屋（下稱四湖鄉處所）係其所有，執意居
    住該處，不肯與原告同住，而於八十九年五月間藉故爭吵，不告而別，拒與原告
    履行同居生活，迭經原告尋找，並請被告返家，然被告均置之不理，顯然違背同
    居義務，為此提起本件訴訟。被告則以兩造自訂婚後即未曾居住在上開東勢鄉處
    所，而係租屋居住在雲林縣四湖鄉○○村○○街一二四巷三一號住處，後兩造於
    八十八年四月二十一日遷入伊父親出資以原告名義購買之上開四湖鄉處所居住，
    詎原告竟於八十九年五月二日辱罵被告之母後，即無故離開該住所，並向  鈞院
    訴請履行同居，惟訴請履行同居之處所並非兩造共同住所，伊自得拒絕。又原告
    於本件訴訟程序進行中，於八十九年八月三十日下午一時二十分許，在雲林縣東
    勢鄉程海村無故毆打被告，致伊受有頭部外傷、輕微腦震盪之傷害，被告自得拒
    絕履行同居義務等語，資為抗辯。
二、經查，兩造係夫妻關係，有原告提出之戶籍謄本二份為證，復為被告所不爭執，
    自堪信為真實。
三、按夫妻互負同居之義務。但有不能同居之正當理由者，不在此限。民法第一千零
    一條定有明文。又夫妻同居之住所，究為何處？依民法第一千零二條修正前規定
    ：「妻以夫之住所為住所，贅夫以妻之住所為住所。但約定夫以妻之住所為住所
    ，或妻以贅夫之住所為住所者，從其約定」，前開條文解釋，夫妻居住所指定權
    屬於夫，設夫廢止原住所，而另設定新住所時，則以該新住所為夫之住所，妻須
    至新住所同居，設夫或贅夫之妻拒絕為約定或雙方協議不成時，即須以其一方遷
    就他方，此違反男女平等原則，是司法院大法官會議釋字第四五二號解釋乃宣示
    「應自本解釋公布之日起，至遲於屆滿一年時失其效力。」，嗣於八十七年六月
    十七日修正公布民法第一千零二條，規定：「夫妻之住所，由雙方共同協議之；
    未為協議或協議不成時，得聲請法院定之。法院為前項裁定前，以夫妻共同戶籍
    地推定為其住所。」，是以昔日婚姻存在夫唱婦隨之理念，在法律上已然修正，
    甚且破除之，又夫妻既係平權的伴侶關係，婚姻關係中住所之決定，應由夫妻雙
    方合意決定之，非可由夫擅自決定或變更，妻亦無遵從之義務。本件被告拒絕履
    行同居義務，兩造爭點首在原告現住居之雲林縣東勢鄉○○村○鄰○○路九十巷
    三九號，是否為兩造同居之處所？經查，原告主張兩造共同居住在東勢鄉處所之
    情，雖據提出戶籍謄本二份為證，復有證人黃庫城即原告之弟到庭證稱：兩造在
    八十九年五月份之前均住在東勢鄉處所等語，及證人黃丁備即原告之伯母亦到庭
    結證稱：兩造結婚之初即住在東勢鄉處所，直到原告買受四湖鄉處所後，被告就
    搬到該處居住，然原告仍住在東勢等語，惟彼等係原告至親，其證詞恐有偏頗之
    虞，況原告當庭亦自認兩造未約定共同住所，且據證人陳仕諺到庭結證稱：兩造
    當初是住在雲林縣四湖鄉○○村○○街一二四巷三一號住處，後因承買法拍屋，
    才搬到三十三號（即四湖鄉住處）共同居住，伊曾去過兩造家中聊天等語、證人
    吳素珍到庭結證稱：原告東勢家中只有二個房間，無法供兩造居住，故兩造一直
    都住在四湖鄉等語、證人黃振興結證稱：伊係兩造之朋友，兩造原先是共同住在
    三一號住處，後搬到三三號，於搬家時伊夫妻均曾幫忙搬家等語、證人蔡丁對結
    證稱：伊住在被告娘家附近五、六十公尺，兩造結婚時是在四湖鄉住處宴請賓客
    ，並在三三號房子與小孩子共同居住，且教授心算，平日即見兩造均一起走路到
    被告娘家吃飯，或將飯菜拿回三三號住處吃等語綦詳，原告雖辯稱渠等證詞不實
    ，然觀之證人黃郁甄即原告之女亦到庭證稱：伊一開始是跟爺爺奶奶一起住在東
    勢鄉處所，而原告和第二個媽媽（即被告）結婚後就一起住在四湖鄉處所，即卷
    內照片上的家，在節日時兩造才會回來探視伊，後因奶奶於八十八年十月間要去
    日本，無暇照顧伊，才由兩造接到四湖處所居住，原告大部分時間都住在四湖處
    所，直至被告將伊的手弄斷，原告和伊才又回到東勢鄉處所等語，而證人黃郁甄
    係由原告帶至本院應訊，且當日本院訊問證人黃郁甄係隔離訊問，於兩造無從影
    響其心理情況下，當信其所為之上揭證言係出於意思自由下之陳述，況證人黃郁
    甄亦當庭向本院表示被告對伊不好，常藉故對伊發脾氣，更抓住伊頭髮旋轉幾圈
    後推向水泥地，致伊手斷掉等語，堪認被告無從教唆黃郁甄為不利原告之證詞，
    而其證述之情節亦與證人陳仕諺、吳素珍、黃振興、蔡丁對所述大致相符，是彼
    等之證詞堪以採信。綜上，足認兩造婚後係共同居住於四湖鄉處所，而非原告所
    指之東勢鄉處所，參以兩造之戶籍並非設於同處所，揆之首揭說明，原告並無婚
    姻住所之決定權，故被告無遵從原告之決定而負有前往雲林縣東勢鄉○○村○鄰
    ○○路九十巷三九號共同生活之義務。況婚姻係以夫妻之共同生活為目的，夫妻
    應以誠摯相愛為基礎，相互尊重與諒解，且應互相協力保持其共同生活之圓滿及
    幸福，是以夫妻同居之義務係對等之義務，原告並無婚姻住所之決定權，故被告
    自得拒絕前往同居。從而，原告依民法第一千零一條之規定請求被告履行同居，
    於法無據，應予駁回。
四、本件事件已臻明確，兩造其餘攻擊防禦方法均經審酌，核與判決結果不生影響，
    不再一一論列，併此敘明。
五、據上論結，原告之訴為無理由，依民事訴訟法第七十八條，判決如主文。
中      華      民      國    八十九    年    十二      月      四      日
                                    臺灣雲林地方法院民事庭
~B法      官  陳秋如
右為正本係照原本作成
如對本判決上訴，應於判決送達後二十日內向本院提出上訴狀。（須附繕本）
中      華      民      國    八十九    年    十二      月      四      日
~B法院書記官  廖錦棟


司法院資訊處製作；財團法人民間司法改革基金會備份。
